臺灣嘉義地方法院民事判決
110年度朴簡字第92號
原      告  中國信託商業銀行股份有限公司


法定代理人  利明献  


訴訟代理人  高義欽  

被      告  戴崇黌  
            戴秀雲  
            戴崇文  
上列當事人間請求代位分割遺產事件，本院於民國110年8月26日
言詞辯論終結，判決如下：
    主  文
一、被代位人戴崇黌及被告戴秀雲、戴崇文公同共有被繼承人戴
    皆祿所遺如附表一所示之遺產，應按如附表二所示之應繼分
    比例分割為分別共有。
二、原告其餘之訴駁回。
三、訴訟費用由原告及被告戴秀雲、戴崇文各負擔三分之一。
    事實及理由
一、被告戴崇黌、戴秀雲、戴崇文（下稱被告3人）經合法通知
    ，均未於最後言詞辯論期日到場，核無民事訴訟法第386條
    所列各款情形，爰依原告聲請，由其一造辯論而為判決。
二、原告主張：
　㈠被告戴崇黌積欠原告新臺幣（下同）73,269元及利息尚未清
    償，嗣原告已取得本院核發的110年度司執字第12745號債權
    憑證（下稱系爭債權憑證）。原告確實對被告戴崇黌有債權
    存在，而如附表一所示的不動產（下稱系爭遺產）原為被繼
    承人戴皆祿所有，被繼承人戴皆祿於民國108年4月25日死亡
    後，由被告3人共同繼承，而為共同共有，其應繼分應與他
    繼成人平均繼承。因為被告戴崇黌怠於行使分割系爭遺產的
    權利，且陷於無資力，原告自有行使代位權以保全債權的必
    要，為此，原告得以代位被告戴崇黌行使對被繼承人之遺產
    分割權利。因此，依照民法第242條規定提起本訴等語。
  ㈡並聲明：⒈被告間就附表一被繼承人戴皆祿所遺之遺產准予分
    割，其分割方法依被告之應繼分比例各3分之1登記為分別共
    有。⒉訴訟費用由被告等依其應繼分比例各3分之1負擔。
三、被告方面：被告3人均未於言詞辯論期日到場，亦未提出書
    狀為任何聲明或陳述。
四、得心證之理由：
  ㈠按債務人怠於行使其權利時，債權人因保全債權，得以自己
    之名義，行使其權利。但專屬於債務人本身者，不在此限；
    繼承人有數人時，在分割遺產前，各繼承人對於遺產全部為
    公同共有；繼承人得隨時請求分割遺產，但法律另有規定或
    契約另有訂定者，不在此限；公同共有物分割之方法，除法
    律另有規定外，準用關於共有物分割之規定；共有物之分割
    ，依共有人協議之方法行之。分割之方法不能協議決定，或
    於協議決定後因消滅時效完成經共有人拒絕履行者，法院得
    因任何共有人之請求，命為下列之分配：1.以原物分配於各
    共有人。但各共有人均受原物之分配顯有困難者，得將原物
    分配於部分共有人。2.原物分配顯有困難時，得變賣共有物
    ，以價金分配於各共有人；或以原物之一部分分配於各共有
    人，他部分變賣，以價金分配於各共有人。民法第242條、
    第1151條、第1164條、第830條第2項、第824條第1、2項分
    別定有明文。又在公同共有遺產分割自由之原則下，民法第
    1164條規定，繼承人得隨時請求分割遺產，該條所稱之「得
    隨時請求分割」，依同法第829條及第830條第1項規定觀之
    ，自應解為包含請求終止公同共有關係在內，俾繼承人之公
    同共有關係歸於消滅而成為分別共有，始不致與同法第829
    條所定之旨趣相左，庶不失繼承人得隨時請求分割遺產之立
    法本旨；而繼承人欲終止其間之公同共有關係，惟有以分割
    遺產之方式為之，而將遺產之公同共有關係終止改為分別共
    有關係，性質上屬分割遺產方法之一（最高法院93年度台上
    字第2609號判決亦同此見解）。經查：
　⒈原告主張被代位人戴崇黌積欠原告73,269元及利息尚未清償
    ，原告已取得系爭債權憑證。系爭遺產原為被繼承人戴皆祿
    所有，戴皆祿於108年4月25日死亡後，由被代位人戴崇黌及
    被告戴秀雲、戴崇文共同繼承，各有如附表二所示的應繼分
    等情況，已有提出土地登記第二類謄本（所有權個人全部）
    、土地登記第二類謄本（地號全部）、建物登記第二類謄本
    （所有權個人全部）、建物登記第二類謄本（建號全部）、
    嘉義縣地籍異動索引、本院110年度司執字第12745號債權憑
    證、土地登記規則第24條之條文修正重點、戶籍謄本（現戶
    部分）被繼承人戴皆祿之繼承系統表、財政部北區國稅局遺
    產稅核定通知書、債權計算書為證（本院卷第13至37頁、第
    103至105頁、第123頁），復有嘉義縣朴子地政事務所檢送
    附表一所示不動產之公務用謄本、辦理繼承登記之登記申請
    書及附件、臺灣新北地方法院家事庭函可佐（本院卷第47至
    61頁、第85頁），且被告戴秀雲、戴崇文經合法通知，均未
    於言詞辯論期日到場爭執，依民事訴訟第280條第1、3項之
    規定，即應視為上開被告自認原告主張之事實。故原告此部
    分主張之事實，應可相信為真實。
　⒉又被代位人戴崇黌既未清償原告上述債務，且怠於行使其遺
    產分割請求權，且系爭遺產未見有何依法律規定或依契約訂
    定不得分割的情形，因此，原告為保全其債權，依民法第24
    2條規定代位行使被代位人戴崇黌請求分割遺產的權利，訴
    請裁判分割系爭遺產，自屬有據。
　⒊按繼承人欲終止其間之公同共有關係，惟有以分割遺產之方
    式為之，而公同共有物分割之方法，依民法第830條第2項之
    規定，按分別共有物分割之規定即以原物分配或變賣分割為
    之。是以，將遺產之公同共有關係終止改為分別共有關係，
    性質上屬於分割遺產方法之一（最高法院82年度台上字第74
    8號判決參照）。且裁判分割共有物訴訟，為形式之形成訴
    訟，其事件本質為非訟事件，究依何種方式為適當，法院有
    自由裁量之權，並應斟酌當事人之聲明、共有物之性質、經
    濟效用及全體共有人之利益等情事公平決之，不受當事人聲
    明之拘束，但應斟酌共有人之利害關係、共有物之性質、價
    格及利用效益等狀況，以謀分割方法之公平適當。本院審酌
    被繼承人戴皆祿所遺如附表一所示之遺產均為不動產，依其
    財產性質，以原物分配於各共有人並無困難，且能維持經濟
    效用，故認由被告戴秀雲、戴崇文與被代位人戴崇黌按如附
    表二所示應繼分比例，分割為分別共有為適當，故原告之請
    求分割系爭遺產，為有理由，應予准許，因此，判決如主文
    第1項所示。
　㈡另按依民法第242條及第243條但書規定，代位債務人行使權
    利，不得將被代位人（即債務人)列為共同被告，否則應將
    其對於債務人部分之訴，予以駁回（最高法院64年度第5次
    民庭庭推總會議決定㈠參照）。本件原告既主張依民法第242
    條規定代位其債務人戴崇黌訴請分割遺產，即無異於係由戴
    崇黌為原告請求其餘被告為遺產之分割，依照上開說明，原
    告列債務人戴崇黌為被告而請求分割遺產之部分，則應予駁
    回，併予敘明。
　㈢末按因共有物分割、經界或其他性質上類似之事件涉訟，由
    敗訴當事人負擔訴訟費用顯失公平者，法院得酌量情形，命
    勝訴之當事人負擔其一部，民事訴訟法第80條之1定有明文
    。而分割遺產之訴，是屬於固有必要共同訴訟，原告代位債
    務人戴崇黌起訴請求，符合法律規定，但是被告等人被訴，
    也是固有必要共同訴訟的性質所使然，為求公允，於是以分
    配遺產之比例即各繼承人的應繼分（即3分之1），酌定本件
    訴訟費用之分擔，又原告既代位債務人戴崇黌提起本件訴訟
    ，且債務人戴崇黌並非訴訟當事人，則原應由債務人戴崇黌
    分擔的訴訟費用，自應命由行使代位權的原告負擔，所以判
    決如主文第3項所示。
五、訴訟費用負擔之依據：民事訴訟法第79條、第80條之1、第8
    5條第1項但書。 　　
中　　華　　民　　國　　110 　年　　9 　　月　　 8　　日
                  臺灣嘉義地方法院朴子簡易庭
                                  法　官　周欣怡
以上正本係照原本作成。
如對本判決上訴，須於判決送達後20日內向本庭（嘉義市文化路
308之1號）提出上訴狀（均須按他造當事人之人數附繕本）。
如委任律師提起上訴者，應一併繳納上訴審裁判費。
中　　華　　民　　國　　110 　年　　9 　　月　 　8　　日
                                  書記官  葉芳如
附表一：
編號 被繼承人戴皆祿所遺財產 權利範圍 1 嘉義縣○○鄉○○段000地號土地 公同共有1分之1 2 嘉義縣○○鄉○○段000○號建物(建物門牌：嘉義縣○○鄉○○村00○0號） 公同共有1分之1 
附表二：
編號 繼承人 應繼分 1 戴崇黌 1/3 2 戴秀雲 1/3 3 戴崇文 1/3